【裁判字號】    94,訴,345
【裁判日期】    950222
【裁判案由】    撤銷信託行為
【裁判全文】
臺灣嘉義地方法院民事判決               94年度訴字第345號
原      告  第一商業銀行股份有限公司朴子分公司
法定代理人  丙○○
訴訟代理人  張蓁騏律師
            張雯峰律師
            奚淑芳律師
被      告  乙○○○
            甲○○
上列當事人間撤銷信託行為事件，經本院於民國95年2月8日言詞
辯論終結，判決如下：
    主  文
被告甲○○與被告乙○○○間，就坐落嘉義縣朴子市鎮○段第一
八五四地號，應有部分七○五○分之七○四九之土地，於民國九
十三年八月六日所為信託行為，應予撤銷。
被告甲○○應將前項土地，於民國九十三年八月十七日所為之信
託登記予以塗銷。
訴訟費用由被告負擔。
    事實及理由
一、本件被告未於言詞辯論期日到場，核無民事訴訟法第三百八
    十六條各款所列情形，爰依原告之聲請，由其一造辯論而為
    判決。
二、本件原告起訴主張：
  (一)被告乙○○○積欠原告本金新台幣（下同）一千四百二十一
    元萬及利息、違約金，經原告向國稅局查詢被告乙○○○之
    財產狀況，其原有座落於嘉義縣朴子段一八五四號建地、同
    段一八五五號田地及分別為一萬六千八百三十元、五十萬元
    之投資，後經調閱前揭土地之謄本發現：座落於嘉義縣朴子
    段一八五四號建地，已於民國九十三年八月十七日信託登記
    該地應有部分七○五○分之七○四九予被告甲○○名下，所
    餘之同段一八五五地號田地，被告乙○○○將之提供給第三
    人蔡鋒坤向中國農民銀行借款三百七十萬元，並設定抵押權
    ，其後因本金及利息均未清償，為中國農民銀行股份有限公
    司聲請查封拍賣，由本院分為九十四年度執字第六二九八號
    案號強制執行中，經不動產鑑定公司鑑定前揭一八五五地號
    土地之價值為七百九十五萬元，扣除中國農民銀行股份有限
    公司之抵押債權三百五十六萬九千一百四十九元及利息，再
    加上前述兩筆投資，不足清償被告所積欠原告之一千四百二
    十一萬元之本金債權及利息，至為酌然。
  (二)按債務人之資產為其一切債務之總擔保。債權人就已到期之
    債權，得隨時聲請強制執行查封拍賣債務人之任何財產，以
    資求償債權。惟依信託法第十二條規定，對信託財產不得強
    制執行，債務人將其資產信託登記為受託人所有時，非塗銷
    其信託登記，使土地所有人回復登記為債務人所有之前，債
    權人不得聲請強制執行信託財產。然被告甲○○就系爭土地
    ，與被告乙○○○訂立信託契約，並於九十三年八月十七日
    辦理信託登記，信託範圍為應有持分七０五０分之七０四九
    。以致於原告之債權無法得到滿足。
  (三)按信託法第六條規定：「信託行為有害於委託人之債權人權
    利者，債權人得聲請法院撤銷之。」又民法第二百四十四條
    規定之撤銷權，與信託法第六條規定之撤銷權，其涵義不盡
    相同。前者之撤銷權，就有償行為請求法院撤銷時，須受益
    人知情，知債務人對外有債務，始可行使撤銷權，後者之撤
    銷權，不問受託人是否善意，信託行為有害於債權人之權利
    者，債權人自得聲請法院撤銷。後者規定所謂「債權人之權
    利」之範圍大於所謂「債權」。凡因債權或物權而生之各種
    權利，也是信託法第六條所謂「債權人權利」之一。被告等
    就系爭土地應有部分所為信託行為，使原告難於強制執行該
    土地之應有部分，有害於原告求償債權之權利，依信託法第
    六條規定，原告得撤銷被告間之信託行為，及請求塗銷其信
    託登記，以回復被告乙○○○所有，俾障原告之權益。
  (四)另系爭一八四四地號土地雖已有台南區中小企業銀行股份有
    限公司聲請查封執行，然查依台南區中小企業銀行所聲請查
    封之債權為本金六百萬元及利息，而該筆土地之價值依不動
    產鑑定為一千九百零三十五萬元，扣除台南區中小企業銀行
    之債權本金及利息，仍有餘額足讓原告分配，故實有撤銷該
    土地信託登記之必要等語。並聲明：如主文所示。
三、被告乙○○○未於言詞辯論期日到場，據其提出之書狀，則
    表示同意本件請求；至被告甲○○經合法通知，無正當理由
    未於言詞辯論期日到場，亦未提出書狀作何聲明或陳述。
四、得心證之理由：
  (一)原告主張被告乙○○○積欠原告本金一千四百二十一萬元及
    利息、違約金，而被告乙○○○之財產原有座落於嘉義縣朴
    子段一八五四號建地、同段一八五五號田地及分別為一萬六
    千八百三十元、五十萬元之投資，惟系爭嘉義縣朴子段一八
    五四號建地，已於九十三年八月十七日信託登記該地應有部
    分七○五○分之七○四九予被告甲○○名下，所餘之同段一
    八五五地號田地，因被告乙○○○提供給第三人蔡鋒坤向中
    國農民銀行借款三百七十萬元，並設定抵押權，其後因本金
    及利息均未清償，為中國農民銀行股份有限公司聲請查封拍
    賣，由本院分為九十四年度執字第六二九八號強制執行中，
    經不動產鑑定公司鑑定前揭一八五五地號土地之價值為七百
    九十五萬元正，扣除中國農民銀行股份有限公司之抵押債權
    三百五十六萬九千一百四十九元正及利息，再加上前述兩筆
    投資，不足清償被告所積欠原告之一千四百二十一萬元之本
    金債權及利息等語，業據提出支付命令及確定證明、財產歸
    屬資料清單、信託契約、財團法人金融聯合徵信中心企業授
    信餘額資訊各一份及土地謄本二份為證，並經本院調取九十
    四年度執字第六二九八號強制執行卷宗核閱無誤，而被告乙
    ○○○表示同意原告之請求，另被告甲○○經合法通知，無
    正當理由未於言詞辯論期日到場，亦未提出書狀作何聲明或
    陳述，是本院核閱上開原告提出之上述書證等事項調查證據
    之結果，均與原告所述相符，自堪信其此部分之主張為真實
    。
  (二)按信託財產既須移轉其權利於受託人而獨立存在，已非委託
    人之權利，對委託人之債權人而言，委託人之責任財產顯有
    減少，按諸債務人之財產為全體債權人之總擔保之原則，自
    可能損害於委託人之債權人，故信託法第六條第一項規定：
    「信託行為有害於委託人之債權人權利者，債權人得聲請法
    院撤銷之。」依前開條項規定，只要債務人所為之信託行為
    有害於債權者，倩權人即得聲請法院撤銷。再按所謂債務人
    所為之行為有害債權人之債權或權利，係指減少債務人之一
    般財產，而致不能滿足債權人，如此債務人之資產狀態，謂
    之無資力，如何謂之無資力，因我民法並無明文，通說見解
    認為於有害行為時，債務人之他財產不足滿足一般債權人之
    事實為必要，對於任何債權不以經強制執行而終未獲滿足為
    必要，苟有可認為縱為強制執行而難獲滿足之效果時，即得
    行使之。又有害於債權之事實，須債務人行為與無資力之發
    生有相當因果關係，債權人行使撤銷權時，須債務人在無資
    力之狀態。經查，被告乙○○○積欠原告本金一千四百二十
    一元萬及利息、違約金，而被告乙○○○之財產原包括座落
    於嘉義縣朴子段一八五四號建地、同段一八五五號田地及分
    別為一萬六千八百三十元、五十萬元之投資，卻於九十三年
    八月十七日將系爭土地應有部分七○五○分之七○四九信託
    登記在被告甲○○名下，致所餘其他財產不足清償原告之債
    權，業經認定如上，是被告乙○○○所為之信託行為顯有害
    於債權人即原告，原告本於信託法第六條定請求撤銷被告間
    之上開信託行為，自屬有據。
  (三)因此，原告依信託法第六條第一項規定即得行使撤銷權，該
    撤銷權自原告知悉被告間為信託行為時起，尚未逾一年之除
    斥期間，故原告請求撤銷被告二人間之信託行為，並請求塗
    銷被告間就系爭不動產所為信託行為，於法有據，應予准許
    。
五、本件事證已臻明確，兩造其餘攻擊防禦方法及證據資料，核
    與本件判決結果不生影響，不予一一論述，併予敘明。
六、結論：原告之訴為有理由，依民事訴訟法第三百八十五條第
    一項前段、第七十八條，第八十五條第一項前段，判決如主
    文。
中    華    民    國    95    年    2     月    22    日
                  民二庭法  官  林福來
以上正本係照原本作成
如對本判決上訴須於判決送達後20日內向本院提出上訴狀
中    華    民    國    95    年    2     月    22    日
                            書記官  侯學義


司法院資訊處製作；財團法人民間司法改革基金會備份。
